臺灣臺南地方法院民事判決　　　　　　　　100年度國字第1號
原　　　告　林容霈
被　　　告　臺南市政府
法定代理人　賴清德
訴訟代理人　吳宇停
上列當事人間請求國家賠償事件，本院於民國100年8月2日言詞
辯論終結，判決如下：
    主      文
原告之訴駁回。
訴訟費用新台幣3,860元由原告負擔
    事實及理由
甲、程序部分：
    按依本法請求損害賠償時，應先以書面向賠償義務機關請求
    之，國家賠償法（下稱國賠法）第10條第 1項訂有明文。查
    本件原告已於民國（下同）98年 2月17日以書面向縣市合併
    前之臺南縣永康市公所請求賠償，經臺南縣永康市公所於98
    年3月3日以所行政字第0980005979號拒絕賠償理由書拒絕賠
    償在案，原告原以臺南縣永康市公所為被告，嗣臺南縣市業
    經合併成立院轄市，臺南縣永康市公所已成為院轄市臺南市
    政府之附屬單位，系爭案件應由縣市合併後之臺南市政府承
    受訴訟，經本院曉諭，原告變更被告為縣市合併後之臺南市
    政府，故原告提起本訴業已符合首揭國家賠償法協議先行之
    規定，合先敘明。
乙、實體部分：
一、本件原告起訴主張：
  (一)原告於民國（下同）97年12月29日下午 4時30分騎乘車牌號
    碼LC3- 588號機車行經中華一路，由西向東行經前端斜坡後
    ，原告因未可預期可加注意之路面濕滑而煞車，致重心不穩
    滑倒中華一路286號前，經路人協助扶坐在268號門口休息，
    當時因身體受創疼痛不已、意識微濁，趕緊呼叫救護車並通
    報縣市合併前之臺南縣察局員警處理。
  (二)請求權依據：國家賠償法第3條第1項「公有公共設施因設施
    或管理有欠缺，致人民生命、身體或財產受損害者，國家應
    負損害賠償責任。」請求臺南市政府賠償
    醫療費5萬7千元，及自事故發生後之97年12月29日起至98年
    8 月31日止不能工作之工作損失20萬元，又原告受傷致顏面
    受損留疤，身軀受創迄今尚未痊癒，深受折磨煎熬，爰請求
    精神損失10萬元等語。
  (三)並聲明：
  1.被告應給付原告新台幣拾伍萬柒仟元。
  2.訴訟費用由被告負擔。
二、被告抗辯則以：
  (一)原告於97年12月29日下午 4時30分騎乘機車於肇事地點滑倒
    致傷，曾向當時永康市公所申請國家賠償經駁回在案；本案
    經相關業務單位當時曾於98年2月25日下午l時許現勘，查明
    該處路面平坦並無坑洞。路面濕滑係住戶清潔用水直接排放
    造成，再據永康清潔隊查明，本件肇事地點位處民有育樂市
    場。每日進出人潮、垃圾及裝卸貨物算遺留下之雜物，攤販
    買賣後之廢棄物均委外處理。永康清潔隊未清運亦無收取清
    除處理費。該市場管理人為「兵仔市場管理委員會」，並非
    永康清潔隊。復查，依縣市合併前之臺南縣察局道路交通事
    故初步分析研判表，肇事原因係未注意車前狀況肇事，車主
    顯有疏失；足見原告騎乘機車摔倒並非公共設施設置或管理
    之欠缺，不符國賠要件，被告主張原告求償對象應為造成路
    面濕滑之相對人或兵仔市場管理委員會。
  (二)按國家賠償償法第3條第1項：公有公共設施因設施或管理有
    欠缺，致人民生命、身體或財產受損害者，國家應負損害賠
    償責任。依本條文規定，國家賠償要件需公共設施之設置或
    管理有欠缺者，始得成立。惟公共設施之設置有欠缺，係指
    公共設施於建造之初即存有瑕疵而言；管理有欠缺係指公共
    設施建造後未妥善保管，怠為修護至該物發生瑕疵而言。人
    民請求國家賠償，尚需視其所受之損害，與公共設施之設置
    或管理有欠缺具有相當因果關係，始足當之、所謂公兵設施
    設置或管理有欠缺，係指客觀觀察，其欠缺處通常會發生損
    害者即為有因果關係，如必不生該等損害或通常不生該等損
    害者則不具有因果關係。（最高法院95年度台上字第 923號
    判決意旨參照）。
  1.按民事訴訟若由原告主張權利者，應由原告負舉證之責。今
    原告因騎機車滑倒導致受傷，究其是否與被告所設置或管理
    之公共設施有關聯，原告應負舉證責任；被告否認有此因果
    關係之事實存在。
  2.本案經被告嗣於100年3月23日10時及同日14時兩次現地勘查
    ，發現該地（中華一路 286號及其鄰近地區○○○○段係兵
    仔市場之攤商營業時間，第二次勘查同地點，則見地面堆置
    著兵仔市場於上午營業後之大量菜葉殘渣、垃圾等事業廢棄
    物，且現場有小型堆土機及卡車正將該批廢棄物運棄作業中
    作業車輛並非台南市環保局所屬機具，顯見該地之廢棄物清
    除工作非被告責任範圍。原告騎機車於案地滑倒，可推斷與
    被告並無因果關係。
  3.復按「廢棄物清理法」第11條第1項第3款明訂：因特殊用途
    ，使用道路或公共用地者、由使用人清除。肇事地點係堆積
    市場營運後之事業廢棄物，顯為兵仔市場使用，依規定應由
    兵仔市場管理委員會負清除之責。再按「廢棄物清理法」同
    條項第8款亦明定：4公尺以內之公共巷、弄路面及水溝，由
    相對戶或相鄰互分別各半清除、因此相對戶（兵仔市場管委
    會）未清潔其鄰路 4公尺以內之路面，致造成路面濕滑負有
    責任。
  4.綜上，被告抗辯肇事地點並無管理有欠缺之事實，原告亦無
    法證明其受傷係因被告之公有公共設施因設置或管理有欠缺
    所致，亦即原告騎乘機車摔倒並不符國賠要件。
  (三)原告主張中華一路係被告管理有欠缺，致其受傷，應負國家
    償責任。然被告數度勘查中華一路，其路面平坦度應可提供
    用路人良好之行車品質。何況，前述台南縣警察局道路交通
    事故初步分析研判表上之肇事原因，僅描述「未注意車前狀
    況肇事」並未提及筆事原因係路面濕滑所致。爰此，被告主
    張原告應舉證(1)當時行車速度是否正常(2)當日路面濕滑，致
    無法正常行車係被告不當管理作為所致。
  1.原告擅將肇事原因歸咎於被告對於道路管理上之欠缺，實為
    偏頗之詞。蓋管理有欠缺係指公共設施建造後未妥善保管，
    怠為修護致該物發生瑕疵而言。鈞院於100年4月11日現場勘
    驗時，路面平坦完好無坑洞，顯見被告無怠為修護之情事。
    準此，路面濕滑不應視為瑕疵。復參照最高法院95年度台上
    字第923號判決意旨「所謂公共設施設置或管理有欠缺，係指
    客觀觀察，其欠缺處通常會發生損害者即為有因果關係，如
    必不生該等損害或通常不生該等損害者則不具有因果關係」
    。就道路管理而言，未聞發生正常行車狀況下，而致摔倒損
    害之情事。準此，原告應舉證其騎車滑倒致傷係被告管理之
    欠缺所致。且原告於案發後申請國賠時，被告已明確告知，
    其摔傷非道路管理不當所致。原告仍憑個人意思而興訟，被
    告仍然否認其自摔傷與道路管理欠缺有因果關係。
  2.被告曾經嘗試要求兵仔市場管理委員會，出具清除肇事地點
    所堆積之營業廢棄物證明書遭拒。既無法舉證兵仔市場管理
    委員會管理之直接證據，遂要求其派員參與現勘，與會表明
    其主張與立場。100年4月11日上午10時現勘場合，兵仔市場
    管理委員會之代表人黃世杰先生並未否認，兵仔市場每日市
    場營業後之菜渣、垃圾等大量廢棄物由其管委會負責清運並
    清掃中華一路路面，此應可視為兵仔市場管理委員會負責管
    理之證據。且現勘當時路面乾燥，未見有濕滑現象；足證路
    面濕滑之現象，並非被告就道路管理造成欠缺所致。原告於
    現勘當場亦自述案發當日騎機車滑倒，其摔倒起點約自中華
    一路298號旁巷口滑行迄中華一路290號前摔倒（摘自現場勘
    驗筆錄）。其滑行距離已超過10公尺，被告質疑當時車速過
    快。原告如此滑行，身體卻未見明顯、嚴重之擦傷，而原告
    未有明顯傷勢，對於賠償金額卻漫天要價，醫藥費僅憑 1張
    筋骨藥之估價單，開價 5萬元，工作損失僅憑離職證明，開
    價20萬元，精神損失10萬元等，全無細目亦無依據，已失誠
    信；查原告醫藥費無敘明適當診療方式，被告否認之。另原
    告並無明顯傷勢，殊無休養 8個月勿需工作之理，被告當然
    否認此部分之請求。精神撫慰金更屬過高而無理由，被告亦
    否認之。
  3.參照勘驗當日現況，晴天時未見路面濕滑；若案發當日下雨
    ，路面濕滑為一般常見現象，原告應注意而未注意致自摔；
    顯然自摔損傷誠與管理欠缺無涉。本案原告自述，其摔傷係
    路面濕滑所致，卻遲遲無法舉證路面濕滑與管理欠缺兩者間
    之因果關係。再按民事訴訟如係由原告主張權利者，應先由
    原告負舉證之責，若原告先不能舉證，以證實自己主張之事
    實為真實，則被告就其抗辨事實即令不能舉證，或其所舉證
    據尚有疵累，亦應駁回原告之請求（參照最高法院17年上字
    第 917號判例意旨）；綜上論述，被告主張原告之訴應予駁
    回。
  (四)並聲明：
    1.原告之訴駁回。
    2.訴訟費用由原告負擔。
三、本件兩造不爭執之事項如下：
    原告於97年12月29日下午4時30分騎乘車牌號碼LC3-588號機
    車行經中華一路，由西向東行經前端斜坡後，因路面濕滑而
    不及煞車致重心不穩滑倒至中華一路 286號前（下稱肇事地
    點路段）而摔傷，原告隨即通報縣市合併前之臺南縣察局員
    警處理。
四、本件兩造之爭執事項如下：
  (一)被告就肇事地點路段是否具有設施或管理有欠缺之疏失？若
    是，其設施或管理有欠缺與被告摔傷是否具有因果關係？
  (二)原告請求被告賠償之項目及金額，是否有理由？
五、得心證之理由如下：
  (一)按公務員於執行職務行使公權力時，因故意或過失不法侵害
    人民自由或權利者，國家應負損害賠償責任。公務員怠於執
    行職務，致人民自由或權利遭受損害者亦同。公有公共設施
    因設置或管理有欠缺，致人民生命、身體或財產受損害者，
    國家應負損害賠償責任。國家賠償法第一條第一、二項，第
    二條第一項分別訂有明文。所謂公務員怠於執行職務，係指
    公務員對於被害人有應執行之職務而怠於執行者而言。換言
    之，被害人對於公務員為特定職務行為，有公法上請求權存
    在，經請求其執行而怠於執行，致自由或權利遭受損害者，
    始得依上開規定，請求國家負損害賠償責任。若公務員對於
    職務之執行，雖可使一般人民享有反射利益，人民對於公務
    員仍不得請求為該職務之行為者，縱公務員怠於執行該職務
    ，人民尚無公法上請求權可資行使，以資保護其利益，自不
    得依上開規定請求國家賠償損害。（最高法院七十二年台上
    字第七○四號判例參照）又所謂公有公共設施因設置或管理
    有欠缺，致人民生命、身體或財產受損害者，國家應負損害
    賠償責任，國家賠償法第三條第一項固定有明文。惟所謂公
    共設施之設置有欠缺，係指公共設施建造之初，即存有瑕疵
    而言；管理有欠缺者，係指公共設施建造後未妥善保管，怠
    為修護致該物發生瑕疵而言。又人民依上開規定請求國家賠
    償時，尚須人民之生命、身體或財產所受之損害，與公有公
    共設施之設置或管理之欠缺，具有相當因果關係，始足當之
    。亦即在公有公共設施因設置或管理有欠缺之情況下，依客
    觀之觀察，通常會發生損害者，即為有因果關係，如必不生
    該等損害或通常亦不生該等損害者，則不具有因果關係。（
    最高法院八十七年台上字第四七三號判決參照）再者；國家
    賠償法第二條第二項後段所謂公務員怠於執行職務，係指公
    務員對於被害人有應執行之職務而怠於執行者而言。換言之
    ，被害人對於公務員為特定職務行為，有公法上請求權存在
    ，經請求其執行而怠於執行，致自由或權利遭受損害者，始
    得依上開規定，請求國家負損害賠償責任。若人民無公法上
    請求權可行使，或公務員未怠於執行職務者，即不得請求國
    家賠償。（最高法院九十五年台上字第九二三號判決參照）
    一般廢棄物，除應依下列規定清除外，其餘在指定清除地區
    以內者，由執行機關清除之：1、土地或建築物與公共衛生
    有關者，由所有人、管理人或使用人清除。2、與土地或建
    築物相連接之騎樓或人行道，由該土地或建築物所有人、管
    理人或使用人清除。3、因特殊用途，使用道路或公共用地
    者，由使用人清除。4、火災或其他災變發生後，經所有人
    拋棄遺留現場者，由建築物所有人或管理人清除；無力清除
    者，由執行機關清除。5、建築物拆除後所遺留者，由原所
    有人、管理人或使用人清除。6、家畜或家禽在道路或其他
    公共場所便溺者，由所有人或管理人清除。7、化糞池之污
    物，由所有人、管理人或使用人清除。8、四公尺以內之公
    共巷、弄路面及水溝，由相對戶或相鄰戶分別各半清除。
    9、道路之安全島、綠地、公園及其他公共場所，由管理機
    構清除。廢棄物清理法第十一條也訂有明文。
  (二)依原告起訴狀所載發生系爭事故時間地點為；97年12月29日
    下午4時30分原告騎乘車牌號碼LC3- 588號機車行經中華一
    路，由西向東行，原告因未可預期可加注意之路面濕滑而煞
    車，致重心不穩滑倒至中華一路286號前，經本院會同兩造
    勘驗現場，所謂滑倒地點據原告陳述，係於該路段南側處，
    有勘驗筆錄在卷足憑，復有原告提出之照片及台南市政府警
    察局永康分局提出之交通事故照片在卷佐證，復有現場圖及
    地政事務所復丈成果圖在卷。依據上開交通事故照片佐以原
    告提出之照片觀之，原告當時滑倒之起始點應係在市場範圍
    。經本院函調台南市政府警察局永康分局交通事故案卷，原
    告於警訊中亦自陳；「..車輪壓到路面菜渣泥土而滑倒肇事
    」、「..視線良好..」、「..認為車禍責任歸屬是由兵仔市
    ○○○路面有囤積菜渣及泥土所導致。」（見97.12.29警訊
    筆錄）
  (三)依上開廢棄物清理法第十一條第三款規定；因特殊用途，使
    用道路或公共用地者，由使用人清除。原告滑跌地點既係在
    兵仔市場管理、使用之範圍，且為原告於警訊中所指認，是
    則依上開法律規定，原告自應向兵仔市場管理委員會求償。
    被告抗辯原告求償對象應為造成路面濕滑之兵仔市場管理委
    員會而非被告，尚非不可採。
  (四)原告除為前述主張外，並未提出被告或其所屬公務員有何「
    公務員於執行職務行使公權力時，因故意或過失不法侵害人
    民自由或權利者或公務員怠於執行職務，致人民自由或權利
    遭受損害或公有公共設施因設置或管理有欠缺，致人民生命
    、身體或財產受損害者」之情狀，從而，本件原告請求被告
    應給付其拾伍萬柒仟元，即非有理由，應予駁回。
六、假執行之宣告：本件原告、被告均陳明願供擔保請求宣告假
    執行，然原告業經判決敗訴，其假執行之聲請已無所附麗，
    爰予以駁回聲請。
七、末按法院為終局判決時，應依職權為訴訟費用之裁判，民事
    訴訟法第87條第1項定有明文，參酌同法第91條第1項規定法
    院未於訴訟費用之裁判確定其費用額者，例外第一審受訴法
    院於該裁判有執行力後，始依聲請以裁定確定之立法意旨，
    本院應於本件判決時，一併確定兩造應負擔之訴訟費用額。
    。查本件訴訟標的金額為357,000元，核其訴訟費用額為3,8
    60元，爰依職權確定上開訴訟費用由敗訴之原告負擔。
八、又本件待證事實已臻明確，兩造其餘攻擊防禦方法及舉證，
    於判決結果已不生影響，爰不一一詳為論述，附此敘明。
九、據上論結，本件原告之訴為無理由，依民事訴訟法第78條，
    判決如主文。
中    華    民    國    100    年    8    月    16    日
                      民事第三庭  法  官  何清池
以上正本係照原本作成。
如對本判決上訴，須於判決送達後20日內向本院提出上訴狀（須
附繕本）。如委任律師提起上訴者，應一併繳納上訴審裁判費。
中    華    民    國    100    年    8     月   16    日
                                  書記官  謝明達